【裁判字號】    93,訴,3913
【裁判日期】    950105
【裁判案由】    商標評定
【裁判全文】
臺北高等行政法院判決
                                      93年度訴字第3913號
                              .
原      告  喜喜貿易有限公司
代  表  人  甲○○
被      告  經濟部智慧財產局
代  表  人  蔡練生（局長）
訴訟代理人  丙○○兼送達代收.
            丁○○
參  加  人  台巨有限公司
代  表  人  乙○○
上列當事人間因商標評定事件，原告不服經濟部中華民國93年10
月8日經訴字第09306227650號訴願決定，提起行政訴訟，經本院
命參加人獨立參加訴訟，本院判決如下：
    主  文
原告之訴駁回。
訴訟費用由原告負擔。
    事  實
一、事實概要：
    原告於民國87年9月8日以「招財貓MAKOTO MURAMASTU
    COLLECTION及圖」商標（下稱系爭商標），指定使用於當時
    商標法施行細則第49條所定商品及服務分類表第24類之毛巾
    、浴巾、手帕、被褥、被套、床單、床罩、枕套、毛毯、枕
    巾、棉被等商品，向被告前身即中央標準局（88年1月26 日
    改制為經濟部智慧財產局）申請註冊，經被告審查准列為註
    冊第00000000號商標。嗣參加人於91年12月18日以系爭商標
    有違註冊時商標法第37條第7款之情事，對之申請評定，經
    被告審查以93年4月9日（93）智商0505字第09380159090 號
    發文之中台評字第H00000000號評定書為系爭商標之註冊應
    予撤銷之處分。原告不服，乃向經濟部提起訴願，經遭訴願
    決定駁回，遂向本院提起行政訴訟。
二、兩造聲明：
  (一)原告聲明求為判決（原告未於準備程序及言詞辯論期日到場
    ，聲明及陳述依其起訴狀所載）：
   1.訴願決定及原處分均撤銷。
   2.被告應為評定申請不成立之處分。
   3.訴訟費用由被告負擔。
  (二)被告聲明求為判決：
   1.駁回原告之訴。
   2.訴訟費用由原告負擔。
  (三)參加人聲明：
   1.駁回原告之訴。
   2.訴訟費用由原告負擔。
三、兩造之爭點：系爭商標指定使用於當時商標法施行細則第49
    條所定商品及服務分類表第24類之商品，有否相同或近似於
    他人著名之商標或標章，有致公眾混淆誤認之虞者，而構成
    修正前商標法第37條第7款及現行商標法第23條第1項第12
    款之違反？
  (一)原告主張之理由：
   1.商標法係採屬地主義，有關商標之得否註冊，應依我國法
     律及相關之客觀環境、事實加以判斷，而有無致生混淆誤
     認之可能，尤應以我國消費者之認知、經驗為考量之依據
     ，因此有修正前商標法第37條第7款之規定及現行商標法第
     23條第1項第12款之規定。惟查，被告暨原決定機關並未詳
     細斟酌日本畫家村松誠先生繪製系列貓圖之一及外文「
     MAKOTO MURAMATSU COLLECTION」（下稱據爭商標）是否確
     已達我國相關消費者普遍知悉之「著名」程度，即逕以系
     爭商標與據爭商標之外觀構成近似，率認系爭商標有前揭
     條款之適用，實過於主觀速斷，違背屬地主義之精神，更
     與法條之構成要件不合。
   2.被告所舉之中台評字第H00000000、900411、900412號商標
     評定書等案，已經原告提起行政救濟程序在案，因此被告
     逕以尚未確定之評定書據為據爭商標已臻著名之證據，已
     不足取。
   3.再者，參加人所提出日本小學館出版之「
     」漫畫封面，僅能證明日本畫家村松誠先生所
     創作之各式貓圖形已被採用做為商品之裝飾圖案或商品本
     身之造型，惟圖案或立體商品所牽涉者，屬著作權或專利
     新式樣的範疇，與「商標」之使用應屬有別，在法律上屬
     不同之權利標的，實不可相提並論，尤其前揭資料不僅數
     量極少，且皆為「日文」，不可能為我國一般消費者所閱
     讀，且未見有標示據爭商標之使用資料，如何以之斷言據
     爭商標及系列貓圖已為我國相關消費者所知悉？再者，就
     權利保護之觀點而言，參加人並未提供據爭商標已於其他
     國家取得「商標權」之資料，顯然在任何國家都欠缺具體
     且確定之權利保護要件。從而參加人所檢送者，均難以證
     明據爭商標及系列貓圖已成為我國相關消費者所知悉之「
     著名」「商標」。
  (二)被告主張之理由：
   1.修正前商標法第37條第7款及現行商標法第23條第1項第12
     款所所謂「有致相關公眾混淆誤認之虞者」，係指商標有
     使相關消費者對其所表彰之商品來源或產製主體發生混淆
     誤信之虞而言。
   2.系爭商標圖樣上之貓圖形及外文「MAKOTO MURAMATSU COLL
     ECTION」，與日本畫家村松誠先生繪製系列貓圖之一及據
     爭商標圖樣相較，二者外文相同且圖形之外觀及構圖意匠
     如出一轍，以具有普通知識經驗之消費者，於購買時施以
     普通之注意，可能會有所混淆而誤認二者來自同一來源，
     或雖不相同，但有關聯之來源，應屬構成近似之商標。
   3.再者，據爭商標及系列貓圖係日本畫家村松誠先生首創使
     用於毛巾、浴巾、ㄒ恤、貼紙、明信片、手提袋等商品上
     之標誌，除於日本廣泛銷售外，復引進「MAKOTO
     MURAMATSU COLLECTION 」系列商品於我國市場銷售，86年
     起更進駐百貨公司專櫃販售，據爭商標係使用在與我國有
     密切貿易往來關係的領域，且當時國際商務與傳播媒體發
     達，故於系爭商標申請註冊日（87年9月8日）前，據爭商
     標所表彰之信譽應已廣為相關事業或消費者所普遍認知而
     達著名商標之程度，此並為本院92年度訴字第1035號判決
     及被告中台評字第900410、900411、900412號等商標評定
     書認定在案。衡諸據爭商標貓圖形之特殊獨創性，與系爭
     商標圖樣之圖形仔細比對難見其差異，另據爭商標之外文
     與系爭商標圖樣之外文幾近相同，是原告以近似之圖形及
     外文作為系爭商標圖樣主要部分之一申請註冊，指定使用
     於毛巾、浴巾、手帕、毛毯、枕巾、棉被等商品，客觀上
     自有使相關事業或消費者對其所表彰之商品來源或產製主
     體發生混淆誤認之虞，應有前揭條款規定之適用。
   4.至原告主張依參加人所檢附之資料，僅可證明日本畫家村
     松誠先生所創作之各式貓咪圖形已做為商品之圖案或商品
     本身之造型，而非商標之使用，且參加人提供之資料中關
     於據爭商標及貓圖形之部分極少，不足認定已為我國消費
     者所知悉等節。惟按參加人所檢附之廠商合約書內容所載
     商品品牌為「村松誠MAKOTO MURAMATSU」或「MAKOTO
     MURAMATSU（& KUNIOSATO）COLLECTION」，商品型錄上之
     各式商品亦有「MAKOTO MURAMATSU COLLECTION」或系列貓
     圖之標示，已足以使一般商品購買人認識其為表彰商品之
     標誌，應係屬商標使用。再者，於「MAKOTO MURAMATSU
     COLLECTION」系列貓圖商品上大多均有據爭商標標示，復
     以據爭商標之高度識別性，相關事業或消費者極易產生深
     刻之寓目印象，於系爭商標申請註冊日前既有於國內大型
     百貨公司等設櫃販售之事實，應已為相關事業或消費者所
     普遍認知，併予敘明。
  (三)參加人主張之理由：同被告主張之理由。
    理   由
一、原告經合法通知，無正當理由而未於言詞辯論期日到場，核
    無行政訴訟法第218條、民事訴訟法第386條各款所列情形，
    爰依被告之聲請，由其一造辯論而為判決。
二、按商標法第91條第1項規定：「本法中華民國92年4月29 日
    修正施行前，已申請或提請評定，尚未評決之評定案件，以
    本法修正施行前及本法修正施行後之規定均為違法事由為限
    ，始撤銷其註冊；其程序依修正後之規定辦理。」準此而論
    ，商標評定案件於前揭商標法92年11月28日修正施行前已提
    出申請，而尚未為評決，以商標法修正施行前及修正施行後
    之規定均為違法事由為限，始得撤銷其註冊，先予敘明。次
    按商標圖樣相同或近似於他人著名之商標或標章，有致公眾
    混淆誤認之虞者，不得申請註冊，為修正前商標法第37條第
    7款所規定。又商標相同或近似於他人著名商標或標章，有
    致相關公眾混淆誤認之虞，或有減損著名商標或標章之識別
    性或信譽之虞者，不得註冊，復為商標法第23條第1項第12
    款所規定。本法所稱之著名，指有客觀證據足以認定已廣為
    相關事業或消費者所普遍認知者，為同法施行細則第16條所
    規定。所謂「有致相關公眾混淆誤認之虞者」，係指商標有
    使相關公眾對其所表彰之商品來源或產製主體發生混淆誤認
    之虞而言。
三、查系爭商標係由貓圖形、外文「MAKOTO MURAMATSU
    COLLECTION」及中文「招財貓」所組成。其中系爭商標圖樣
    上之貓圖形，與參加人據爭之日本畫家村松誠先生繪製系列
    貓圖之一及外文「MAKOTO MURAMATSU COLLECTION」（詳如
    參加人檢送之使用資料）商標圖樣相較，二者外文相同且圖
    形之外觀及構圖意匠如出一轍，客觀上於異時異地隔離觀察
    及交易連貫唱呼之際，有使人產生混同誤認之虞，應屬構成
    近似之商標。又參加人所檢附之廠商授權書內容所載商品品
    牌為「MAKOTO MURAMATSU」或「MAKOTO MURAMATSU（&
    KUNIOSATO）COLLECTION」，商品型錄上之各式商品亦有「
    MAKOTO MURAMATSU COLLECTION」或系列貓圖之標示，已足
    以使一般商品購買人認識其為表彰商品之標誌，應係屬商標
    使用。原告主張依參加人所檢附之資料，僅可證明日本畫家
    村松誠先生所創作之各式貓咪圖形已做為商品之圖案或商品
    本身之造型，而非商標之使用一節，並非可採。次查，據爭
    商標及系列貓圖係日本畫家村松誠先生首創使用於毛巾、浴
    巾、ㄒ恤、貼紙、明信片、手提袋等商品上之標誌，除於日
    本廣泛銷售外，復引進「MAKOTO MURAMATSU COLLECTION」系
    列商品於我國市場銷售，86年起更進駐百貨公司專櫃販售，
    據爭商標係使用在與我國有密切貿易往來關係的領域，且當
    時國際商務與傳播媒體發達，故於系爭商標於87年9月8日前
    ，據爭商標所表彰之信譽應已廣為相關事業或消費者所普遍
    認知而達著名商標之程度，此業經本院92年度訴字第1035號
    判決及被告中台評字第900410號商標評定書認定在案。再本
    院92年度訴字第1036號判決依該案參加人提出之村松誠簡介
    、商品型錄、百貨公司設櫃照片、貓咪百貨公司、村松誠的
    貓世界報導、新光三越百貨股份有限公司廠商合約書、
    Tapirs Club出版之'96- 97JIGSAW PUZZLE COLLECTION目錄
    節本等證據資料影本，亦認定據爭商標之貓系列圖，於日本
    至少於西元1996年起即已發行拼圖、毛巾、浴巾、手提袋等
    相關商品，於1997年12月亦有發行CD-ROM圖集，內有各式貓
    圖卡片、ㄒ恤等目錄，而該案參加人亦有引進「MAKOTO
    MURAMATSU COLLECTION」系列商品於我國境內銷售，並自民
    國86年10月起，於新光三越百貨公司設櫃，販售「村松誠
    MAKOTO MURAMATSU」之雜貨、毛巾、文具、禮品等事實，亦
    為本院於該案判決中職務上所已知。因此，堪認據爭商標所
    表彰之信譽於系爭商標申請註冊日前已為相關事業者或消費
    者所普遍認知而達著名程度。原告主張參加人所檢送資料難
    以證明據爭商標及系列貓圖於系爭商標申請時已成為我國相
    關消費者所知悉之著名商標部分，核非可採。
四、本件衡諸據爭商標貓圖形之特殊獨創性，另據爭商標之外文
    與系爭商標圖樣之外文幾近相同，是原告以近似之圖形及外
    文作為系爭商標圖樣主要部分之一申請註冊，指定使用於毛
    巾、浴巾、手帕、毛毯、枕巾、棉被等商品，客觀上自有使
    相關事業或消費者對其所表彰之商品來源或產製主體發生混
    淆誤認之虞，應有前揭條款規定之適用。從而被告以系爭商
    標之註冊應予撤銷之處分，於法並無不合，訴願決定予以維
    持，亦屬妥適，原告主張前詞，請求撤銷原處分及訴願決定
    ，為無理由，應予駁回。
據上論結，本件原告之訴為無理由，爰依行政訴訟法第98條第3
項前段、第218條，民事訴訟法第385條第1項前段，判決如主文
。
中    華    民    國    95    年     1    月    5     日
                          第三庭審判長法  官  姜素娥
                                      法  官  吳東都
                                      法  官  陳國成
上為正本係照原本作成。
如不服本判決，應於送達後20日內向本院提出上訴狀並表明上訴
理由，如於本判決宣示後送達前提起上訴者，應於判決送達後20
日內補提上訴理由書（須按他造人數附繕本）。
中    華    民    國    95    年     1    月    6     日
                                      書記官  王英傑


司法院資訊處製作；財團法人民間司法改革基金會備份。
